臺灣高等法院刑事判決
110年度上易字第158號
上  訴  人  
即  被  告  林國城




上列上訴人因違反毒品危害防制條例案件，不服臺灣新北地方法
院109年度易字第1065號，中華民國109年10月29日所為之第一審
判決（起訴案號：臺灣新北地方檢察署109年度毒偵字第2480號
），提起上訴，本院判決如下：
    主  文
上訴駁回。
    理  由
一、本件聲請簡易判決處刑意旨略以：被告甲○○前因施用毒品案
    件，經臺灣板橋地方法院（現更名為臺灣新北地方法院）以
    100年度毒聲字第588號裁定送觀察、勒戒後，認無繼續施用
    毒品之傾向，於民國100年10月25日執行完畢釋放，並由臺
    灣板橋地方法院檢察署（已更名為臺灣新北地方檢察署）檢
    察官以100年度毒偵緝字第682號為不起訴處分確定。仍不知
    悔改，復基於施用第二級毒品之犯意，於108年12月26日7時
    30分許，在新北市○○區○○路000巷00號3樓住處頂樓，以將第
    二級毒品甲基安非他命放置玻璃球吸食器內燒烤吸食煙霧之
    方式，施用第二級毒品甲基安非他命一次。嗣其於108年12
    月26日5時52分許，因另案遭通緝為警在新北市○○區○○路000
    號前緝獲，經警獲得其同意採其尿液送驗後，檢驗結果呈安
    非他命、甲基安非他命陽性反應。因認被告涉犯毒品危害防
    制條例第10條第2項之施用第二級毒品罪等語。
二、原判決意旨略以：被告前因施用毒品案件，經原審依檢察官
    聲請裁定送觀察、勒戒後，於100年9月19日入所執行，因認
    無繼續施用毒品之傾向，於同年10月25日執行完畢釋放，並
    經臺灣新北地方檢察署檢察官以100年度毒偵緝字第682號為
    不起訴處分確定；被告其後雖有因施用毒品案件經法院判處
    罪刑確定及執行完畢之情形，但迄今並無再受觀察、勒戒或
    強制戒治等保安處分之裁判及執行，期間亦未受「附命緩起
    訴」等情，此有本院被告前案紀錄表在卷可佐，因此，被告
    於108年12月26日7時30分許再犯本案施用第二級毒品之犯行
    ，顯距其最近一次因施用毒品而經觀察、勒戒執行完畢之日
    逾三年，故雖檢察官依修正前毒品危害防制條例規定向原審
    聲請簡易判決處刑，起訴程序未違背當時之規定，然依新修
    正之毒品危害防制條例規定，本案已因法律修正之情事變更
    ，致欠缺訴追條件，檢察官逕以聲請簡易判決處刑，程序即
    已違背規定，自應諭知不受理判決。
三、被告上訴意旨略以：被告因家人母親無人照料且已年邁，兄
    長亦染病，懇請體恤被告之困境，改以勞動服役或戒癮治療
    等語。
四、按起訴之程式違背規定者，應諭知不受理之判決，並得不經
    言詞辯論為之，刑事訴訟法第303條第1款、第307條分別定
    有明文。而施用第二級毒品為犯罪行為，毒品危害防制條例
    第10條設有處罰規定。故施用第二級毒品者，本應科以刑罰
    。惟基於刑事政策，對合於一定條件之施用者，則依同條例
    第20條之規定，施以觀察、勒戒及強制戒治之保安處分。又
    109年1月15日修正公布、同年7月15日施行之毒品危害防制
    條例第20條第3項規定，犯第10條之罪於觀察、勒戒或強制
    戒治執行完畢釋放後，三年後始再犯者，不論其行為係在新
    法施行生效前或施行生效後所為（同條例第35條之1第1、2
    款參照），均應適用同條第1、2項（即應先觀察勒戒或強制
    戒治）之規定，其修法理由謂：施用毒品者具「病患性犯人
    」之特質，並參諸世界各國之醫療經驗及醫學界之共識，咸
    認施用毒品成癮者，其心癮甚難戒除，如觀察、勒戒或強制
    戒治執行完畢釋放後，三年後始再有施用第一級、第二級毒
    品之行為者，足見其有戒除毒癮之可能，宜再採以觀察、勒
    戒方式戒除其身癮及以強制戒治方式戒除其心癮之措施，為
    能放寬觀察、勒戒或強制戒治制度之適用時機，以協助施用
    者戒除毒癮，爰修正第3項。同條例第23條第2項亦配合修正
    為「觀察、勒戒或強制戒治執行完畢釋放後，三年內再犯第
    10條之罪者，檢察官或少年法院（地方法院少年法庭）應依
    法追訴或裁定交付審理。」可知本次修法對於施用毒品者施
    以觀察勒戒、強制戒治，或依法追訴（或裁定交付審理）之
    適用範圍，係確立初犯為具「病患性犯人」之特質應先經一
    完整之醫療處置，三年內再犯者應依法追訴（或裁定交付審
    理），三年後再犯則裁定觀察勒戒，殆無疑義。但對於三犯
    以上距最近一次觀察勒戒或強制戒治執行完畢釋放後，逾三
    年者，究應適用同條例第20條第3項或第23條第2項處理，本
    次修法未明確規定，惟基於罪刑法定之明確性原則、法文之
    文義解釋，參諸觀察勒戒等治療處置，乃結合醫師、觀護人
    、社工心理諮商等不同領域之專業人員參與之保安處分措施
    ，目的除在戒除施用毒品者身癮、心癮之措施外，並企圖重
    新塑造生活紀律，改變其病態行為，與刑罰之執行並不相同
    ，無法以刑罰補充或替代上開醫療處置之特性。從而，三犯
    以上如距最近一次觀察、勒戒或強制戒治執行完畢釋放後，
    已逾三年者，其間縱經判刑、執行，究與觀察勒戒或強制戒
    治已經完整之治療療程不同，無法補充或替代上開之醫療處
    置，均應再予觀察勒戒之機會，方為適法。是以毒品危害防
    制條例第20條第3項規定所謂「三年後再犯」，只要本次再
    犯（不論修正施行前、後）距最近一次觀察、勒戒或強制戒
    治執行完畢釋放，已逾三年者，即該當之，不因其間有無犯
    第10條之罪經起訴、判刑或執行而受影響（最高法院109年8
    月11日第3次刑事庭會議決議、109年度台上字第3240號判決
    意旨、109年度台上大字第3826號裁定意旨參照）。是依最
    高法院前開見解，行為人再施用毒品（含三犯以上），若距
    最近一次因施用毒品經上述保安處分執行完畢釋放後已逾三
    年者，應不具備訴追條件，檢察官如對再犯之行為提起公訴
    ，其起訴之程序即屬違背法律規定，法院應依刑事訴訟法第
    303條第1款規定，為公訴不受理之判決。
五、經查：
（一）被告基於施用第二級毒品甲基安非他命之犯意，於聲請簡
      易判決處刑意旨所載之時、地，以將甲基安非他命置入玻
      璃球內燒烤後吸食其煙霧之方式，施用第二級毒品甲基安
      非他命一次等情，業據被告於警詢及偵訊中坦承不諱，且
      被告為警查獲後經採集其尿液送檢驗，結果呈甲基安非他
      命陽性反應，有新北市政府警察局受採集尿液檢體人姓名
      及檢體編號對照表、台灣尖端先進生技醫藥股份有限公司
      濫用藥物檢驗報告在卷足憑，是被告上揭任意性自白即與
      事實相符，可以認定。
（二）被告前因施用毒品案件，經原審裁定送觀察、勒戒後，於
      100年9月19日入所執行，因認無繼續施用毒品之傾向，於
      同年10月25日執行完畢釋放，並經臺灣新北地方檢察署檢
      察官以100年度毒偵緝字第682號為不起訴處分確定；被告
      其後雖有因施用毒品案件經法院判處罪刑確定及執行完畢
      之情形，但迄今並無再受觀察、勒戒或強制戒治等保安處
      分之裁判及執行，期間亦未受「附命緩起訴」等情，此有
      本院被告前案紀錄表在卷可佐，是被告於本案施用毒品行
      為前三年內既未經觀察、勒戒或強制戒治執行完畢而釋放
      ，或有完成檢察官緩起訴處分所附命戒癮治療之情形，依
      照前揭說明，本案檢察官聲請簡易判決處刑，因法律修正
      之情事變更，致欠缺訴追條件，原審依刑事訴訟法第303
      條第1款規定，為公訴不受理之判決，核無不合。被告上
      訴意旨，指摘原判決不當，為無理由，應予駁回，並不經
      言詞辯論為之。
據上論斷，應依刑事訴訟法第368條、第372條，判決如主文。
中　　華　　民　　國　　110 　年　　1 　　月　　28　　日
                  刑事第二十庭  審判長法　官  王復生
                                      法　官  張紹省
                                      法　官  遲中慧
以上正本證明與原本無異。
不得上訴。
                                      書記官  鄭巧青
中　　華　　民　　國　　110 　年　　1 　　月　　28　　日